【裁判字號】    97,訴,329
【裁判日期】    971127
【裁判案由】    確認買賣關係不存在
【裁判全文】
臺灣雲林地方法院民事判決               97年度訴字第329號
原      告  台新國際商業銀行股份有限公司
法定代理人  丁○○
訴訟代理人  甲○○
被      告  丙○○
            乙○○
上列當事人間請求確認買賣關係不存在事件，經本院於中華民國
97年11月13日言詞辯論終結，判決如下：
    主    文
確認被告丙○○與被告乙○○間就如附表所示土地之買賣關係不
存在。
被告乙○○就前項不動產於民國九十七年一月十七日以買賣為登
記原因所為之所有權移轉登記，應予塗銷。
訴訟費用新臺幣陸仟壹佰柒拾元由被告負擔。
    事實及理由
壹、程序方面：
  一、被告丙○○經合法通知，未於言詞辯論期日到場，核無民
      事訴訟法第386 條各款所列情形，爰依原告聲請，由其一
      造辯論而為判決。
  二、按確認法律關係之訴，非原告有即受確認判決之法律上利
      益者，不得提起之，民事訴訟法第247 條第1 項前段定有
      明文。又所謂即受確認判決之法律上利益，須因法律關係
      之存否不明確，致原告在私法上之地位有受侵害之危險，
      而此危險得以對於原告之確認判決除去之者，即足當之。
      本件原告起訴主張其為被告丙○○之債權人，被告間就如
      附表所示土地之買賣契約為通謀虛偽意思表示，該契約存
      在已侵害其債權受償之利益而有以本確認判決加以除去之
      必要，則依其主張足認有即受確認判決之法律上利益，核
      與前揭規定相符，自得提起，合先敘明。
貳、實體方面：
  一、兩造訴之聲明：
    (一)原告方面：如主文所示。
    (二)被告柯德健方面：原告之訴駁回。
  二、原告起訴主張：被告丙○○前於民國（下同）96年02月03
      日向原告借款新臺幣（下同）120 萬元，因未依約繳款，
      經向臺灣臺中地方法院聲請取得97年度票字第622 號本票
      裁定暨其確定證明書，嗣丙○○自96年11月07日起即未依
      約繳付本息，尚積欠本金992,277 元及自96年11月07日起
      至清償日止按年息4.25% 計算之利息未償還，詎為逃避催
      討，竟與其弟即被告乙○○為通謀虛偽意思表示，就其所
      有如附表所示之土地，於97年01月08日訂立買賣契約，並
      於同年月17日以買賣為原因移轉登記予乙○○所有，依民
      法第87條第1項前段規定自屬無效，為此提起本訴等語。
  三、被告乙○○辯稱：於95年間其為被告丙○○向中華商銀借
      款70萬元，雖以其名義借貸，但借款金額係被告丙○○所
      使用，利息也是被告丙○○所繳納，嗣因被告丙○○無力
      繳納前開借款本息，才將系爭土地移轉登記於其名下等情
      。被告丙○○則則未於言詞辯論期日到場，亦未提出書狀
      作何聲明或陳述。
  四、本件不爭執與爭執事項：
    (一)不爭執事項：
      1.被告丙○○於96年02月03日向原告借款120 萬元，惟自
        96年11月07日起即未依約繳納本息，迄今尚欠本金992,
        277 元。
      2.原告與被告丙○○間聲請本票准許強制執行事件，業由
        臺灣臺中地方法院於97年01月10日以97年度票字第622
        號裁定准予強制執行，該裁定並於97年01月15日確定在
        案。
      3.詳如附表所示土地，原為被告丙○○所有，於97年01月
        17日以買賣為原因辦理所有權移轉登記予被告乙○○。
      上開事實，業據原告提出本票、臺灣臺中地方法院97年度
      票字第622 號民事裁定暨其確定證明書、土地登記第二類
      謄本、異動索引等影本各1 份為證，復為兩造所不爭執，
      自堪信為真實。
    (二)爭執事項：
      1.被告丙○○與乙○○間就上開土地所為之買賣契約是否
        為通謀虛偽意思表示？
      2.原告訴請塗銷系爭土地之所有權移轉登記行為，有無理
        由？
  五、茲就上述爭執事項，析述本院得心證之理由如下：
    (一)按當事人主張有利於己之事實者，就其事實有舉證之責任
      。但法律別有規定，或依其情形顯失公平者，不在此限，
      民事訴訟法第277 條定有明文；又確認法律關係不存在之
      訴，如原告僅否認被告於訴訟前所主張法律關係成立原因
      之事實，以求法律關係不成立之確認，應由被告就法律關
      係存在或法律關係成立原因之事實，負舉證之責 (最高法
      院20年度上字第709 號判例意旨參照)。 按上開判例要旨
      所示，原告否認系爭買賣行為事實存在，自應由被告二人
      就其主張之買賣關係存在之積極事實，負舉證責任。
    (二)依被告乙○○前揭辯解觀之，被告間就系爭土地實際上並
      無買賣行為，且其辯稱代被告丙○○清償借款，被告丙○
      ○才將系爭土地移轉登記於其名下乙節，被告乙○○除聲
      請本院向香港商香港上海匯豐銀行股份有限公司彰化分公
      司調閱申辦貸款之借據及相關資料外，並未提出任何證據
      供本院審酌，而上開調閱之資料充其量僅能證明被告乙○
      ○於94年12月13日曾向中華商業銀行借貸80萬元之事實，
      此有中華商業銀行麥克現金卡申請書、信用貸款契約暨約
      定書等各1 份（見本卷第80頁至第86頁）為證，惟尚無從
      證明上開借款與被告丙○○有何關係，自不足為被告有利
      之認定。準此，既無證據證明被告間確實有資金往來，是
      被告乙○○前開辯解，即非可採。
    (三)次按表意人與相對人通謀而為虛偽意思表示者，其意思表
      示無效，民法第87條第1 項定有明文。又債務人為免其財
      產被強制執行，與第三人通謀而為虛偽意思表示，將其所
      有不動產為第三人設定抵押權者，債權人可依侵權行為之
      法則，請求第三人塗銷登記，亦可行使代位權，請求塗銷
      登記，最高法院亦著有73年臺抗字第472 號判例意旨足供
      參照。
    (四)綜上所述，原告主張被告係姐弟，關係匪淺，且被告針對
      其有利之資金往來部分並未提出證據證明，是被告間就系
      爭土地之買賣係通謀而為虛偽意思表示，依法應為無效，
      又原告為被告丙○○之債權人，自有提起確認被告間就附
      表所示不動產買賣關係不存在之利益，該部分請求自屬有
      據，又其依代位之法律關係請求被告乙○○塗銷上開所有
      權移轉登記，亦有所據。從而，原告本於代位及通謀虛偽
      意思表示之法律關係，訴請確認被告二人間就系爭不動產
      之所有權買賣關係不存在，及請求被告乙○○就系爭不動
      產於97年01月08日以買賣為原因，於97年01月17日所為之
      所有權移轉登記應予塗銷，即有理由，應予准許。
  六、本件判決基礎俱已臻明確，兩造其餘攻防方法及訴訟資料
      經本院審酌後，核與判決結果不生影響，無逐一論駁之必
      要，併此敘明。
  七、本件訴訟費用額確定為6,170 元（不含撤回部分），應由
      被告負擔。
  八、訴訟費用負擔之依據：民事訴訟法第78條。
中    華    民    國    97    年    11    月    27    日
                  民事第一庭    法  官  許佩如
以上正本係照原本作成。
如對本判決上訴，須於判決送達後20日內向本院提出上訴狀。
中    華    民    國    97    年    11    月    27    日
                                書記官  徐基典
附表：
┌─────────┬──┬──────┬──────┐
│  土 地 坐 落     │地目│  面    積  │  權利範圍  │
├─────────┼──┼──────┼──────┤
│雲林縣褒忠鄉○○段│ 田 │2,834 平方公│    1/7     │
│123地號           │    │尺          │            │
└─────────┴──┴──────┴──────┘


司法院資訊處製作；財團法人民間司法改革基金會備份。
